臺灣高等法院臺中分院刑事判決　　　　94年度上易字第1365號
上　訴　人
即　自訴人　日南紡織股份有限公司
代　表　人　甲○○
自訴代理人　林益輝律師
被　　　告　丙○○
被　　　告　丁○○
被　　　告　乙○○
上列上訴人因自訴被告等詐欺案件，不服臺灣臺中地方法院94年
度自字第47號中華民國94年9月28日第一審判決 ，提起上訴，本
院判決如下：
    主  文
上訴駁回。
    理  由
一、本案上訴人即自訴人日南紡織股份有限公司（以下簡稱為自
    訴人日南公司）之自訴意旨略以：自訴人日南公司前曾於民
    國（下同）九十二年十一月二十一日，就自訴人日南公司受
    被告丙○○、丁○○、乙○○三人詐騙而於九十年七月二十
    七日匯款美金一百九十八萬元投資香港全通集團有限公司之
    投資糾紛，對被告丙○○、丁○○、乙○○三人提起詐欺自
    訴刑事案件，由臺灣臺中地方法院以九十二年度自字第八二
    ０號刑事案件受理，自訴人日南公司並同時對被告三人提出
    刑事附帶民事訴訟之請求（即同院九十三年度附民字第五八
    號）。此後，被告丙○○、丁○○、乙○○三人於九十三年
    八月十八日與自訴人日南公司在臺灣臺中地方法院和解時，
    向自訴人日南公司表示所投資之美金一百九十八萬元，雙方
    可以折價七成達成和解，被告丙○○、丁○○、乙○○並要
    求讓其分十一期給付，並宣稱一定可以按期清償云云，使自
    訴人日南公司因信賴被告丙○○、丁○○、乙○○上開還款
    虛意而陷於錯誤，乃受騙而於同日成立訴訟上之和解（和解
    條件係被告丙○○、丁○○、乙○○三人願與香港全通集團
    有限公司、福建全通資源再生工業園有限公司連帶給付原告
    日南公司新台幣四千六百四十八萬元，除已給付新台幣二千
    四百萬元外，餘款自九十三年八月起至九十四年五月止，每
    月二十八日給付二百零四萬元，另於九十四年六月二十八日
    給付二百零八萬元；又被告等須全部給付上開金額之後，原
    告始拋棄其餘之請求，如被告有一期未給付，原告日南公司
    即得請求全部新台幣六千五百七十三萬元六千元扣除已給付
    部分之餘額）。詎被告丙○○、丁○○、乙○○三人知悉自
    訴人日南公司自訴其等三人之詐欺案件，已被法院判決無罪
    確定，即拒絕再履行和解條件，自訴人日南公司因受詐欺接
    受上述和解條件，而喪失可即時強制執行被告丙○○、丁○○、乙○○財產之保全利益，及以和解當日未分期可得金額
    新臺幣（下同）二千二百四十八萬元計算所得利息九十七萬
    六千一百八十六元之期限利益（利息）等，而自訴人日南公
    司所受之損害，即為被告丙○○、丁○○、乙○○於九十三
    年八月十八日和解時施用詐術之結果，因認被告丙○○、丁○○、乙○○共同涉犯刑法第三百三十九條第二項之詐欺得
    利罪嫌云云。
二、惟按犯罪事實應依證據認定之，無證據不得認定犯罪事實；
    又不能證明被告犯罪或其行為不罰者，應諭知無罪之判決，
    此於刑事訴訟法第一百五十四條第二項、第三百零一條第一
    項分別定有明文。而刑事訴訟法上所謂認定犯罪事實之證據
    ，係指足以認定被告確有犯罪行為之積極證據而言，該項證
    據自須適合於被告犯罪事實之認定，始得採為斷罪資料，最
    高法院二十九年上字第三一０五號著有判例。又認定犯罪事
    實所憑之證據，無論係直接證據或間接證據，其為訴訟上之
    證明，須於通常一般之人均不致有所懷疑，而得確信其為真
    實之程度者，始得據為有罪之認定，倘其證明尚未達到此一
    程度，而有合理之懷疑存在，復無其他調查途徑可尋，法院
    即應為無罪之判決，最高法院七十六年台上字第四九八六號
    著有判例。
三、本案自訴人日南公司自訴被告丙○○、丁○○、乙○○三人
    共同涉有上開詐欺得利罪嫌，係以其提出之臺灣臺中地方法
    院九十三年度附民字第五八號和解筆錄一份、同院九十二年
    度自字第八二０號刑事判決一份、被告丙○○、丁○○、乙○○付款資料一份、存證信函一份、日南公司變更登記事項
    卡一份、經濟部公司執照一份等，為提起自訴之證據。
四、本案被告乙○○並未於本院審理期日到庭，惟具狀否認詐欺
    ，並辯稱：雙方實為投資民事糾紛，係受脅迫，才成立和解
    ，且和解之後亦有盡力償還等語。另外本案被告丙○○、丁○○亦均堅詞否認有自訴人所自訴之詐欺得利犯罪情事，被
    告丙○○辯稱：伊確實有和解之誠意，亦有支付約四分之三
    之和解金額，其後係因經濟狀況不佳，無法籌借到錢，才無
    法繼續支付其他之一千一百十八萬元，並非有意詐欺等語；
    被告丁○○則辯稱：整個事情主要是被告乙○○與自訴人日
    南公司之問題，當初在鈞院成立和解時，伊並未在場，對於
    和解的經過並不清楚，伊與被告丙○○都沒有參與，如伊有
    參與，即不會同意和解條件等情。
五、惟按刑法第三百三十九條第二項詐欺得利罪之成立，必須以
    詐術取得財產上之不法利益為要件，所謂以詐術使人交付，
    必須被詐欺人因其詐術而陷於錯誤，若其所用方法不能認為
    詐術，亦不致使人陷於錯誤，即不構成該罪。再按刑法之詐
    欺罪，必須行為人自始意圖不法所有，以客觀上足以使人陷
    於錯誤之手段，欺矇被害人使為財物之交付或取得財產上之
    不法利益，始足當之。又債務人於債之關係成立後，其有未
    依約定本旨履行者，在社會一般交易經驗上常見之原因非一
    ，舉凡因不可歸責於己之事由而不能給付，或因合法主張抗
    辯而拒絕給付，甚至在負債之後始行惡意遲延給付，皆有可
    能，非可盡予推定為自始無意給付之詐欺犯罪一端；而刑事
    被告依法不負自證無罪之義務，若無積極證據足證被告在債
    之關係發生時，自始即具有不法所有或不法利益之意圖，縱
    使被告就所負債務，嗣後違約，不為履行，仍為民事上問題
    ，依刑事訴訟法第一百五十四條第二項之規定，尚不得在無
    具體證據之情況下，僅憑債務不履行之單純違反債信狀態，
    即據以推定被告於自始即有詐欺得利之犯意。
六、且查，本案自訴人日南公司在向臺灣臺中地方法院提起九十
    二年度自字第八二０號刑事案件之後，雖又對本案被告三人
    提起臺灣臺中地方法院九十三年度附民字第五八號之刑事附
    帶民事訴訟請求，惟上開刑事附帶民事訴訟之請求，如由法
    院判決，該案原告即本案自訴人日南公司能否獲得勝訴判決
    ，及該案被告應給付之範圍為何，非經實體判決，本未可知
    （如依據上開刑事案件最後被判決無罪確定之結果觀之，本
    案自訴人日南公司應無法依據詐欺侵權行為之法律規定，以
    刑事附帶民事訴訟向被告三人請求賠償），嗣後雙方以：「
    被告丙○○、丁○○、乙○○三人願與香香港全通集團有限
    公司、福建全通資源再生工業園有限公司連帶給付原告日南
    公司新台幣四千六百四十八萬元，除已給付新台幣二千四百
    萬元外，餘款自九十三年八月起至九十四年五月止，每月二
    十八日給付二百零四萬元，另於九十四年六月二十八日給付
    二百零八萬元；又被告等須全部給付上開金額之後，原告始
    拋棄其餘之請求，如被告有一期未給付，原告日南公司即得
    請求全部新台幣六千五百七十三萬元六千元扣除已給付部分
    之餘額．．．．．．」等等和解條件達成訴訟上之和解，亦
    係雙方為免上開刑事附帶民事訴訟、或自訴人日南公司另行
    提起民事訴訟之訟爭，而互相讓步之結果。如未成立訴訟上
    之和解，本案自訴人日南公司本無從以刑事附帶民事訴訟判
    決對被告三人之財產為強制執行，自無自訴人日南公司所陳
    述：「自訴人日南公司因受詐欺接受上述和解條件，而喪失
    可即時強制執行被告丙○○、丁○○、乙○○財產之保全利
    益」之情形可言。另刑事附帶民事訴訟判決之結果為何，本
    未可知，縱使自訴人日南公司日後依據其他法律關係另行提
    起民事訴訟請求，其確定之判決結果或應給付之範圍為何，
    亦非可遽依自訴人日南公司之主張即為相同之認定，則被告
    三人願意依照上開和解條件成立訴訟上之和解，亦含其等三
    人讓步之結果，故自訴人日南公司所主張之「以和解當日未
    分期可得金額新臺幣二千二百四十八萬元計算所得利息九十
    七萬六千一百八十六元之期限利益」，究僅屬自訴人日南公
    司基於主觀上對事實及法律關係之認知，而對訴訟結果所為
    之研判，並非自訴人日南公司在上開訴訟上和解成立之前，
    確有上開利益之確切證據。故本案自訴人日南公司在本案主
    張其因和解而喪失上開利益（或財產），此部分之指述已難
    認有據。
七、況查，觀諸本案自訴人日南公司與被告丙○○、丁○○、乙○○於上開案件中之和解過程，分別係由自訴人日南公司委
    任之訴訟代理人林銘德及被告丙○○、丁○○、乙○○委任
    之陳光龍律師，於九十三年八月十八日上午十一時許，在臺
    灣臺中地方法院刑事第二法庭當庭達成和解，隨後並當場製
    作和解筆錄，雙方訴訟當事人對於和解內容之真意，均應清
    楚瞭解，應無誤認之虞，且前開案件中，自訴人日南公司亦
    有委任律師為訴訟代理人，以此專業法律素養，對於訴訟上
    和解所將產生之權利義務關係，應極為熟稔，而和解當日，
    擔任自訴人日南公司訴訟代理人之林銘德，當時係擔任日南
    公司之副董事長，在洽談和解之過程中，對於公司之權益亦
    當有特別顧慮，因此，雙方在深思熟慮之後，願意達成和解
    ，顯然係出於雙方自由意願，應無施詐受騙之問題，以上均
    係原審法院本於親自經歷所認知之事項。如就上開和解條件
    尚有一期不付，即得請求全額之約定，益知自訴人一方再為
    和解之前之思慮週詳。再者，被告丙○○、丁○○、乙○○
    於九十三年八月十八日成立和解當天並未到庭，僅係授權委
    任之陳光龍律師全權處理，則以陳光龍律師之專業立場，更
    不可能對於自訴人日南公司施用任何詐術，以求獲得和解之
    機會。矧以，被告丙○○在成立和解後，仍有陸續支付部分
    款項，此為本案自訴代理人所不爭執，亦徵被告丙○○確有
    履行和解契約之誠意，尚難僅憑被告丙○○因一時經濟狀況
    不佳，無法繼續支付，即率以推論被告丙○○、丁○○、乙○○自始即係以詐欺之手段，以求達成和解。
八、綜合上述理由，本院亦認本案係屬自訴人日南公司與被告丙○○、丁○○、乙○○等人之間，因未按期繼續履行和解條
    件所引起之糾紛，自訴人日南公司在自由意願下進行利益權
    衡考量後，願意與被告丙○○、丁○○、乙○○成立和解，
    被告丙○○、丁○○、乙○○並未施用任何詐術，自訴人日
    南公司亦無陷於錯誤之虞，本件應屬雙方成立訴訟上和解之
    後，所生債務不履行之單純民事債務糾紛，尚與詐欺得利罪
    之構成要件不相符合。此外，本案復查無其他積極證據足資
    證明被告丙○○、丁○○、乙○○有自訴人所自訴之共同詐
    欺得利之犯行，其等被訴之犯罪應屬不能證明，揆諸首揭規
    定及判例意旨，應為被告丙○○、丁○○、乙○○三人均無
    罪之判決。
九、原審判決以被告丙○○、丁○○、乙○○等三人之犯罪均屬
    不能證明，乃依據刑事訴訟法第三百四十三條、第三百零一
    條第一項、第三百零六條等規定，為被告丙○○、丁○○、
    乙○○三人均無罪之判決，核無不合。本案自訴人日南公司
    之上訴意旨仍以：被告三人於和解成立之前，授權訴訟代理
    人陳光龍律師以折價七成達成和解，並謂如讓其分十一期給
    付，定可還清云云，致自訴人日南公司因信賴上開詐欺言詞
    ，陷於錯誤才接受和解，詎被告三人於刑案判決無罪之後，
    即拒絕履行和解條件，可證自訴人日南公司確有喪失上開利
    益，被告三人所為應合於詐欺得利之犯罪構成要件等情詞，
    提起上訴指摘原審判決被告三人無罪不當，並請求本院將原
    審判決撤銷，改判被告三人有罪，其上訴核無理由，應予駁
    回。又本案自訴人日南公司請求本院傳喚之證人陳光龍律師
    ，已具狀陳稱：和解筆錄係在雙方對和解內容已無爭議之後
    所簽署等語。本案自訴人日南公司雖請求本院再為傳喚，以
    查證上開和解成立之過程，惟依據上開所述理由，本院認此
    部分和解成立之過程縱如自訴人日南公司所述，亦非可據以
    認定被告三人有自訴人所自訴之詐欺得利罪行，爰不再傳喚
    證人陳光龍律師。又本案被告乙○○經本院合法傳喚，無正
    當理由而未於本院審理期日到庭，爰不待其到庭陳述，逕行
    判決，以上均併此敘明。
十、據上論斷，應依刑事訴訟法第三百六十八條、第三百七十一
    條，判決如主文。
中　　華　　民　　國　　94　　年　　12　　月　　28　　日
            刑事第三庭  審判長法  官  王  增  瑜
                              法  官  胡  忠  文
                              法  官  廖  柏  基
上列正本證明與原本無異。
不得上訴。
                              書記官  詹  錫  朋
中　　華　　民　　國　　94　　年　　12　　月　　29　　日
                                                      Ａ
